【裁判字號】    95,易,10
【裁判日期】    950920
【裁判案由】    竊佔
【裁判全文】
臺灣士林地方法院刑事判決                95年度易字第10號
公  訴  人  臺灣士林地方法院檢察署檢察官
被      告  丙○○○
選任辯護人  張靜律師
上列被告因竊佔案件，經檢察官提起公訴（94年度偵字第7745號
），本院判決如下：
    主  文
丙○○○無罪。
    理  由
一、公訴意旨略以：被告丙○○○因擔任臺北市大同區○○○路
    280 號「富生大廈」管理委員會主任管理委員，知悉該大樓
    10樓之3 住戶丁○○長年旅居國外，並自民國91年12月起即
    積欠管理費未繳，且認為丁○○之房屋佔用該大樓部分公共
    設施，竟基於毀損及為管理委員會不法利益之意圖，於94年
    2 月間某日，委請不知情之鎖匠將丁○○上開住處大門門鎖
    毀損，入內查看並更換新鎖。嗣又於94年4 月1 日起，以新
    臺幣（以下同）8 千元之代價，出租予不知情之甲○○居住
    使用，因認被告丙○○○涉犯刑法第354 條之毀損罪及刑法
    第320 條第2 項之竊佔罪。
二、訊據被告堅詞否認有公訴人所指毀損及竊佔犯行，略辯稱：
    伊擔任富生大廈管理委員會管理委員，於94年1 月間管理委
    員會整理公共產權時，發現丁○○所有之房屋旁有一處公共
    空間（位於水塔下方、機房上方）長期遭佔用，且出入必須
    經由丁○○所有之房屋，因當時無法聯絡丁○○協助開啟大
    門，所以伊就請鎖匠來開鎖，以利檢視。惟開鎖時，發現該
    鎖已經損壞，乃請鎖匠更換新鎖，並未毀損門鎖。嗣於94年
    4 月1 日，因大廈管理員甲○○無房屋居住，經管理委員會
    同意其居住在大樓頂樓公共空間，並按月扣除薪資8 千元，
    但只利用丁○○所有之房屋出入，並未竊佔等語。
三、按犯罪事實應依證據認定之，無證據不得認定犯罪事實；不
    能證明被告犯罪者，應諭知無罪之判決，刑事訴訟法第154
    條第2 項、第301 條第1 項分別定有明文。又刑事訴訟法上
    所謂認定犯罪事實之證據，係指足以認定被告確有犯罪行為
    之積極證據而言，如未能發現相當證據或證據不足以證明，
    自不能以推測或擬制之方法，以為裁判基礎。而認定不利於
    被告之事實，須依積極證據，苟積極證據不足為不利被告之
    認定，若證據資料在經驗科學上或論理法則上尚有對被告較
    為有利之存疑，而無從依其他客觀方法排除此項合理之可疑
    ，即不得以此資料作為斷罪之基礎。且刑事訴訟制度受「倘
    有懷疑，則從被告之利益為解釋」、「被告應被推定為無罪
    」之原則所支配，故得為訴訟上之證明者，無論為直接或間
    接證據，須客觀上於一般人均不致有所懷疑而達於確信之程
    度者，始可據為有罪之認定，倘其證明尚未達於「確信」之
    程度，而有合理可疑存在時，即難據以為被告不利之認定。
三、本院查：
  (一)告訴人丁○○於90年8 月27日取得所有權之臺北市大同區○○○路280 號10樓之3 建物係坐落在臺北市○○區○○段1
    小段1580建號之鋼筋混凝土造屋頂突出物，共有3 層，面積
    合計57.57 平方公尺，此有台北市建成地政事務所建物所有
    權狀影本（見臺灣士林地方法院檢察94年度偵字第7745號卷
    【以下簡稱偵卷】第34頁）、台北市建成地政事務所建物測
    量成果圖（見本院卷第31頁）各1 份附卷可證，堪認定為真
    實。
  (二)前開建物之第2 層再被分隔為2 層（即附圖所示B 、C 部分
    簡易樓中樓），此經比對本院受命法官至現場勘驗所製之勘
    驗筆錄及附圖（見本院卷第40~45 頁）、台北市建成地政事
    務所建物測量成果圖（見本院卷第30~31 頁）及現場照片（
    見偵卷第38~43 頁），其中A 部分旁邊為樓梯及電梯，與偵
    卷第38頁屋頂突出物之1 樓照片2 張相符，並與本院卷第30
    頁之測量成果圖中第1 層屋頂突出物旁標示「樓梯及電梯」
    一致；其中H 部分為水塔（見本院卷第42頁第10行），與本
    院卷第30頁之測量成果圖中第3 層屋頂突出物旁標示「水箱
    」相符；又B 、C 間隔板細薄（見偵卷第41頁上方照片），
    與其間樓梯均非以測量成果圖或所有權狀所載之鋼筋混凝土
    打造（見偵卷第40頁上方照片），B 部分旁F 部分為機房（
    見本院卷第42頁第10行）與本院卷測量成果圖第30頁第2 層
    屋頂突出物旁標示「機械房」一致即明。
  (三)又附圖所示D 部分，其層次高度與C 部分相同，與登記為告
    訴人丁○○所有之臺北市○○區○○段1 小段1580建號並無
    重疊之處，而係屬屋頂突出物第2 層機械房之一部分，為臺
    北市○○○路280 號富生大廈之共同使用部分，此有臺北市
    建成地政事務所建物測量成果圖、土地複丈成果圖、北市建
    地二字第09530557500 號函各1 件附卷可證（見偵卷第35頁
    、本院卷第48頁、第52頁）。
  (四)再D 部分裡設置有房間2 間，並無獨立之出入口，須借道B
    、C 部分始能到達，且上揭附圖A 部分登上樓梯往上抵達B
    部分處，有1 道鐵門將A 、B 、D 部分區隔，鐵門原設有圓
    形孔鎖，鑰匙由告訴人丁○○保管。嗣前開圓形孔鎖經被告
    於94年3 月4 日邀鎖匠乙○○前來開啟並更換為十字孔新鎖
    ，而該鐵門旁釘有「民生西路280 號十樓之3 」之門牌1 面
    等情，此經被告自承不諱，並經證人丁○○於本院審理時證
    稱：伊90年買屋，曾經拿鑰匙開門進去看過等語（見本院卷
    第81頁，可見丁○○確實為原鑰匙之保管人）、並經證人乙○○於本院審理時證稱：94年3 月4 日被告要伊有到富生大
    廈頂樓開鎖…那是個圓形孔鎖等語（見本院卷第122 頁、第
    124 頁），並有免用統一發票收據1 張（本院卷第23頁）及
    照片附卷可查（見偵卷第38頁下方、本院卷第46-1照片），
    另有本院勘驗筆錄及附圖1 份（見本院卷第42頁）附卷可證
    ，堪予認定。
  (五)附圖所示D 部分，既屬臺北市○○○路280 號富生大廈之共
    同使用部分，且須經過B 、C 部分始能抵達。被告稱辯其為
    富生大廈之管理委員，為管理使用D 部分空間而借道B 、C
    部分，即與常情相符，可以採信。又告訴人丁○○亦於本院
    審理時證稱：伊於購買臺北市○○區○○段1 小段1580建號
    建物後，曾經積欠管理費，亦不知道自己在本件案發前是否
    留有聯絡方式予富生大廈之管理人員等語（見本院卷第83頁
    ），足認被告所辯欲查看D 部分，因聯絡不到告訴人丁○○
    ，始邀鎖匠前來一節，並非虛構。再被告邀鎖匠乙○○前來
    ，其原始之目的是要開鎖，並非換鎖。嗣因鎖匠前來開鎖時
    ，發現原圓形孔鎖有損壞之情形，始要求換鎖等情，此經證
    人乙○○證述屬實（見本院卷第123 頁、第129 頁）。就此
    證人丁○○亦於本院審理時證稱：伊經友人告知管理員拒絕
    伊友人進入臺北市○○○路280 號10樓之3 後，於第1 次前
    往處理時亦遇到管理員阻攔，但經伊提出所有權狀，管理員
    聯絡被告帶伊上去時，被告曾向伊表示鎖壞了，有換鎖等語
    （見本院卷第90頁），足見被告於第一時間之辯解與證人乙○○之證述相符，正足以加強證人乙○○證述之可信度。再
    證人乙○○於本院審理時經具結後而為供述，其證述受偽證
    罪處罰之擔保，當不至於甘冒偽證罪處罰之風險，而為虛偽
    證述，亦具有較高之可信度。被告雖於警詢、偵查均辯稱其
    係在路邊隨意找來鎖匠開鎖，與證人乙○○於本院審理稱證
    稱：富生大廈大、小事都找伊等語相左（見本院卷第122 頁
    ）。然被告既已於事後供出實情，並經本院傳喚證人乙○○
    實施交互詰問，以直接審理之方式獲取心證。雖該證人在證
    述，不乏因時間經過2 年有餘及溝通、表達失誤而出現之細
    節齟齬，但其所述，就重要情節並無顯然重大之矛盾或違背
    常理之處，自不得因細節之出入，全然否定其證述之真實性
    。
  (六)證人丁○○雖於本院審理時另證稱：10樓之3 的門鎖，伊曾
    使用過，確定是好的等語（見本院卷第82頁）。然告訴人本
    院審理時又證稱：90年間買屋後，伊未曾入住，僅去看過1
    、2 次等語（見本院卷第81頁）。而告訴人亦有積欠管理費
    之情形，已如前述。可見告訴人對於該房屋管理之鬆弛，其
    所證該屋門鎖在伊看屋時確實是完好，雖無不可信之處。然
    而門鎖之損壞，依一般之經驗法則，存有因時間經過自然損
    壞，或因鎖匠技術不良於開鎖時過失毀損，2 種以上之可能
    性。是依據告訴人於買屋後之1 、2 次看屋時門鎖未損壞之
    間接事實，尚無法推斷出被告要求鎖匠乙○○換鎖時鎖並未
    損壞之直接事實，自不能僅依證人丁○○之前開證述，逕為
    被告不利之認定。按刑法第354 條毀損罪之成立，須行為人
    具有毀損之故意，始足當之。本件經查無積極證據足認被告
    為使原臺北市○○○路280 號10樓之3 門鎖失其效用而邀鎖
    匠前來換鎖。被告應係邀鎖匠前來開鎖，事後發現門鎖已損
    壞，而予更換，難認被告具有毀損之故意。
  (七)被告曾經代表富生大廈管理委員會，自94年4 月1 日起將頂
    樓突出物水塔及機房間之房舍（即附圖所示D 部分）出租予
    該大廈管理員甲○○，並收取租金8 千元，自甲○○之薪資
    中扣除，此經被告自承不諱，並有富生大廈管理員工宿舍規
    章1 張（見偵卷第36頁）、94年3~6 月份費收支明細表4 頁
    （見本院卷第24~27 頁）附卷可證。查附圖所示D 部分為臺
    北市○○○路280 號富生大廈之共同使用部分，與告訴人所
    有臺北市大同區○○○ ○段1580建號並無重疊之處，已如前
    述。被告代富生大廈管理委員會將D 部分出租予富生大廈管
    理員甲○○，其租金自吳敬結管理員之薪資中扣除，使管委
    員減少支出，利益歸於管理委員會並及於該大廈之區分所有
    人全體，被告所為乃依其管理委員之身分為管理公共設施而
    為前揭行為，難認有何不法利益之意圖，更與刑法第320 條
    第2 項之竊佔行為有別。
  (八)證人甲○○雖於本院審理稱具結證稱：93年4 月開始，被告
    把臺北市○○○路10樓之3 房屋租給伊，每個月房租8 千，
    從伊薪水裡扣，伊可以使用廚房、浴室及廁所，上樓梯後有
    2 個房間，裡面的房間都能使用，租房子之前有簽偵卷第36
    頁的規約…被告告訴伊裡面2 間房間，下面門進去在樓梯旁
    有廁所，另外外面還有廚房，都是可以使用，伊也都有使用
    云云（即包括附圖所示B 、C 、D 、E 共4 部分，見本院卷
    第93~95 頁、第102 頁）。證人甲○○於本院審理時雖具結
    後而為前開證述，其證述受偽證罪處罰之擔保，本應具有相
    當程度之可信度，然而其就相同之問題亦曾於同日本院審理
    時證稱：被告沒有告訴伊可以使用的地方是那些云云（見本
    院卷第101 頁）。證人甲○○就相同之事，前後為不同之證
    述，言詞閃爍不定，已不能因其經具結而為證述，即逕予採
    信。況依一般情形，簽定租賃契約，多以地址確定出租之標
    的範圍，本件被告如欲代理富生大廈出租告訴人所有之臺北
    市○○○路280 號10樓之3 房屋，衡情應以記載地址最為簡
    便，其在富生大廈管理員工宿舍規章中捨此不為，記載宿舍
    地點：頂樓突出物水塔及機房間之房舍，顯然有意與「臺北
    市○○○路280 號10樓之3 」相互區別。再者前開規章中另
    有「通道之物專區存放，不得挪用」之記載，與被告所辯僅
    係借道附圖所示B 、C 部分，且B 、C 部分確實存放告訴人
    丁○○所有之傢俱等物等情節相符，足認被告代理富生大廈
    管理委員會出租予甲○○之區域，不包括登記為告訴人所有
    如附圖所示B 、C 部分。證人甲○○雖又證稱：B 、C 部分
    均非規章中所稱之通道，通道是指要進去電機房那邊不可以
    放東西云云（見本院卷第103~104 頁）。然被告就通道在那
    裡此相同之問題，先回答：門進去是一個廚房，旁邊有一個
    樓，上去有2 個房間等語（見本院卷第103 頁第1 行），嗣
    後才回答：是要進去電機房的那邊云云（見本院卷第103 頁
    第9 行），前後證述嚴重不符，且所言通往機房之路徑，實
    與使用B 、C 部分並無關連，不可能成為B 、C 部分之通道
    ，足認其所言與事實不符，不能採信。
  (九)被告雖曾於出租予管理員甲○○時，同意為甲○○裝設電熱
    水器，此經被告於本院審理時供承不諱，且經證人甲○○於
    本院審理證稱：被告曾經同意伊裝設熱水器，是裝如附圖所
    示之B 部分牆上等語屬實（見本院卷第105 頁），並經證人
    戊○○○於本院審理時證稱：10樓之3 本來有熱水器，甲○○說不能用了等語（見本院卷第111 頁）可資佐證，另有照
    片1 張附卷可查（見偵卷第39頁下方照片），可見被告所同
    意裝設之熱水器，係裝設在登記為告訴人所有之C 部分牆上
    無訛。惟裝設電熱水器之位置，常依使用人之方便，由實際
    使用之人指定裝設位置，且為開啟關閉之方便，電熱水器裝
    設在浴室內（即E 部分），寧為常情。查甲○○為富生大廈
    管理員，租用員工宿舍期間自行保管鑰匙，衡情裝設前開熱
    水器時，並非由被告指示工人裝設之位置。此外，復查無其
    他證據證明，被告指示將熱水器裝設於C 部分之牆上。自難
    僅以被告曾同意為甲○○裝設電熱水器，即認被告有竊佔C
    部分之犯行。
  (十)證人丁○○於本院審理時證稱：伊去找被告處理時，沒有向
    被告索取新鑰匙，也不記得被告有拒絕交付新鑰匙的言詞、
    動作或行為，但要求寫同意書，要讓出通道到達那2 間房間
    等語（見本院卷第90~91 頁），可見被告僅要利用B 、C 部
    分為到達D 部分之通道，並無為管理委員會佔用，並排除告
    訴人使用意思。又被告於本院審理時供稱：伊知道該B 、C
    部分是告訴人丁○○所有，但是當時伊存疑，認為那是屋頂
    突出物，不應該是他的等語（見本院卷第137 頁）。查附圖
    所示B 、C 部分，依台北市建地地政事務所於75年7 月25日
    就台北市延平區（現為大同區○○○街1 小段1567建號建物
    測量成果圖所示，B 、C 部分確屬臺北市○○○路280 號富
    生大廈之屋頂突出物之第2 層，並為共同使用部分。是被告
    前開懷疑，並非無中生有。被告既有B 、C 部分屬富生大廈
    之共同使用部分之想法，雖其於未循民事法律訴訟之途徑確
    定私權歸屬前，即擅自請來鎖匠開鎖、換鎖，以便借用B 、
    C 部分為通道，達成管理委員會使用D 部分之目的，其行為
    雖顯有不當，但其目的既僅在借道，而非佔用B 、C 部分排
    除他人使用，則應無不法利益意圖。
四、綜上所述，本件被告丙○○○邀鎖匠開鎖、換鎖並無毀損之
    故意。其將附圖所示D 部分出租予他人，亦無為自己不法利
    益之意圖，其行為非屬竊佔，本院自應依法諭知無罪之判決
    ，以免冤抑。
據上論斷，應依刑事訴訟法第301 條第1 項，判決如主文。
本案經檢察官黃德松到庭執行職務。
中    華    民    國    95    年    9     月    20    日
                  刑事第三庭審判長法  官  洪英花
                                  法  官  汪梅芬
                                  法  官  周群翔
以上正本證明與原本無異。
如不服本判決，應於判決送達後10日內，向本院提出上訴狀。
                                  書記官  劉育君
中    華    民    國    95    年    9     月    20    日


司法院資訊處製作；財團法人民間司法改革基金會備份。
